【裁判字號】    94,易,1362
【裁判日期】    950606
【裁判案由】    重利
【裁判全文】
臺灣桃園地方法院刑事判決              94年度易字第1362號
公  訴  人  台灣桃園地方法院檢察署檢察官
被      告  乙○○
                      號
            丁○○
                      號
上列被告因重利案件，經檢察官提起公訴（93年度偵字第3560號
），本院判決如下：
    主  文
乙○○共同乘他人急迫、輕率貸以金錢，而取得與原本顯不相當
之重利，處有期徒刑肆月，如易科罰金，以參佰元折算壹日。
丁○○無罪。
    事  實
一、緣丙○○於民國92年4 月底至5 月間之某日，因需款孔急，
    見戴富（此部分由檢察官另行偵查辦理）實際經營之華納公
    司在報紙分類廣告欄刊登借款廣告，遂前往址設於桃園縣桃
    園市○○路1071號7 樓之6 之華納公司辦理機械抵押借款，
    戴富及受僱於戴富之乙○○及不詳姓名年籍之成年人共4 名
    ，明知丙○○需款孔急，竟乘丙○○急迫之情況下，在華納
    公司內，基於欲取得與原本顯不相當之重利之犯意聯絡，由
    乙○○及另一名不詳姓名年籍之成年人，負責接洽丙○○之
    貸款業務，並依丙○○提供之機械價值，借款新臺幣（下同
    ）85,000元，乙○○並向丙○○告知每10日為1 期，每期給
    付利息15,000元（相當於月利率約百分之56.25 、換算年利
    率即百分之675） ，貸款時需先行扣除第一期利息15,000元
    等借款契約重要事項後，將借款契約書、空白本票各1 紙交
    由丙○○簽寫，以空白本票供借款之擔保，並由另一名不詳
    姓名年籍之成年人，將扣除第一期利息15,000元後之70,000
    元現金予丙○○。嗣經警承辦丙○○、乙○○、丁○○等人
    對甲○○恐嚇取財案件（恐嚇取財部分另經檢察官為不起訴
    處分）時，始查悉上情。
二、案經甲○○訴由桃園縣政府警察局桃園分局報請臺灣桃園地
    方法院檢察署檢察官偵查起訴。
    理  由
壹、有罪部分：
一、訊據被告乙○○坦承於92年4 月底至5 月間，受雇於戴富而
    在華納公司任職，當時公司員工有4 人，包含戴富共5 人等
    情，惟矢口否認上揭重利之犯行，辯稱：被害人丙○○至華
    納公司簽訂借款契約時，伊僅拿合約書給他簽，並未與被害
    人丙○○洽談借款事宜，伊僅於事後向被害人丙○○收款2
    次云云。
二、上揭丙○○向被告乙○○受雇之華納公司借款之經過，業據
    證人丙○○於本院95年3 月29日審理時證述在卷，其經具結
    後證稱：伊於92年4 月底至5 月初之某日，因其公司發生困
    難，依報紙廣告內容，向址設於桃園縣桃園市○○路之華納
    公司借款，華納公司員工先至伊公司就公司內之機械估價後
    ，以機械抵押借得金錢85,000元，當初約定利息為10天15,0
    00元，並簽立借據及本票各1 紙，由華納公司一名員工交付
    扣除第一期利息15,000元之70,000元，被告乙○○當時有在
    場，並交付借據、本票等文件給伊簽，並告知伊利息為10天
    15,000元，被告乙○○並未向伊收取利息，均係在華納公司
    簽訂契約之另一員工向伊收取，嗣後伊交付6 期利息後，本
    金已償還完畢等語（見本院95年3 月29日審判筆錄第3 頁至
    第13頁）。證人丙○○就所述之借款金額、利息、機械抵押
    等事實，均為詳細證述，亦與被告乙○○於本院審理之自白
    ：「丙○○用工地機械作為抵押品，丙○○是來公司借款」
    、「他簽約的時候我有在場拿合約書給他簽」、「（丙○○
    來公司借款的時候，有無簽立本票）有，先簽立合約書經過
    他本人同意，才簽立本票」等語相符（見本院95年3 月9 日
    訊問筆錄第2 頁、95年5 月23日審判筆錄第18頁），應認證
    人丙○○所述核與事實相符，應屬實情；被告乙○○受僱於
    戴富經營之華納公司，並親手交付借款合約書予證人丙○○
    ，對於合約書內容、利息約定，焉有不知情之理？被告乙○○於借款當日既有交付合約書予證人丙○○，並告知證人丙○○利息給付方式及金額為10天15,000元，其應知悉丙○○
    貸借金額為85,000元，與所述之利息給付方式及金額相比，
    其所取得之利息與原本差距非鉅，被告乙○○對於以證人丙○○借貸之金額所收取之利息，係與原本顯不相當之重利一
    情，應屬知情。是被告乙○○前揭辯解，係屬事後卸責之詞
    ，不足採信。從而，本件事證明確，被告乙○○犯行堪以認
    定，應依法論科。
三、核被告乙○○所為，係犯刑法第344 條重利罪。被告乙○○
    與戴富及其他不詳姓名年籍之成年人3 人，就前揭重利犯行
    ，具有犯意聯絡及行為分擔，為共同正犯。爰審酌被告之犯
    罪動機、目的、手段，犯罪所生之危害，犯罪後之態度等一
    切情狀，量處如主文所示之刑，並諭知易科罰金之折算標準
    ，以資懲儆。
四、至共犯戴富所涉犯之重利犯行，宜由檢察官另行偵查辦理，
    附此敘明。
貳、無罪部分：
一、公訴意旨略以：被告丁○○與被告乙○○共同基於重利之犯
    意聯絡，於92年5 月中旬乘丙○○需款孔急之際，以月息高
    達約60分與原本顯不相當之重利，借貸85,000元予丙○○，
    且須先行扣除第1 期利息15,000元，丙○○實得70,000元，
    另簽立1 張空白本票供作抵押，因認被告與被告乙○○共同
    涉犯刑法第344條之重利罪嫌。
二、按犯罪事實應依證據認定之，無證據不得推定其犯罪事實；
    又不能證明被告犯罪者，應諭知無罪之判決，刑事訴訟法第
    154 條第2 項、及第301 條第1 項前段，分別定有明文。又
    犯罪事實之認定，應憑真實之證據，倘證據是否真實尚欠明
    確，自難以擬制推測之方法，為其判斷之基礎；而認定犯罪
    事實之證據係指足以認定被告確有犯罪行為之積極證據而言
    ，該項證據自須適合於被告犯罪事實之認定，始得採為斷罪
    資料（最高法院53年度臺上字第656 號、29年上字第3105號
    判例意旨參照），且刑事訴訟上證明之資料，無論其為直接
    或間接證據，均須達於通常一般之人均不致有所懷疑，而得
    確信其為真實之程度，始得據為有罪之認定，若其關於被告
    是否犯罪之證明未能達此程度，而有合理懷疑之存在，致使
    無從形成有罪之確信，根據「罪證有疑，利於被告」之證據
    法則，即不得遽為不利被告之認定，亦經最高法院著有76年
    度臺上字第4986號判例可資參照。其以情況證據（即間接證
    據）斷罪時，尤須基於該證據在直接關係上所可證明之他項
    情況事實，本乎推理作用足以確證被告有罪，方為合法，不
    得徒憑主觀上之推想，將一般經驗上有利被告之其他合理情
    況逕予排除，此觀諸最高法院32年上字第67號判例意旨自明
    。
三、訊據被告丁○○堅詞否認上揭重利犯行，辯稱：伊當時任職
    於全業財務管理公司，負責催收債務，並未承辦華納公司之
    借款事宜，亦未承辦丙○○之借款業務等語。本件公訴人認
    被告丁○○涉有重利之罪嫌，無非係以：被害人丙○○於警
    詢及偵訊時之供述、被告乙○○於警詢及偵訊時之供述及被
    告丁○○之自白為據。按證人、鑑定人依法應具結而未具結
    者，其證言或鑑定意見，不得作為證據，刑事訴訟法第158
    條之3 定有明文；再為確保被告對證人之詰問權，證人於審
    判中，應依法定程序，到場具結陳述，並接受被告之詰問，
    其陳述始得作為認定被告犯罪事實之判斷依據；刑事審判上
    之共同被告，係為訴訟經濟等原因，由檢察官或自訴人合併
    或追加起訴，或由法院合併審判所形成，其間各別被告及犯
    罪事實仍獨立存在；故共同被告對其他共同被告之案件而言
    ，為被告以外之第三人，本質上屬於證人，故共同被告對其
    他共同被告案件之證言，未經具結者，依首揭法條之規定，
    其證言不得作為證據，大法官會議釋字第582 號解釋明確。
    經查：
    (一)證人丙○○於偵查中陳稱：伊曾向被告乙○○、丁○○任
      職之華納公司，拿機器借款85,000元等語（見偵查卷第77
      頁），惟此部分之陳述，未經具結，是揆諸首揭法條之規
      定，證人丙○○此部分之陳述，無證據能力。
    (二)被告乙○○於本院訊問時供稱：丙○○向華納公司借款時
      ，係被告丁○○接洽等語（見本院95年3 月9 日訊問筆錄
      第2 頁），惟被告乙○○此部分關於共同被告丁○○之陳
      述，性質上係屬證人之證言，揆諸上開說明，應依法具結
      ，惟被告乙○○對此部分之陳述未經具結，是被告乙○○
      此部分陳述，無證據能力。
    (三)證人丙○○於警詢中供稱：伊當初因為做生意，一時現金
      週轉不過，所以在92年5 月中旬向被告乙○○及丁○○借
      85,000元，利息是每10天一期，每期利息15,000元，每個
      月利息約60分，當初借款85,000元，實拿70,000元，第一
      期的利息15,000元先被被告乙○○、丁○○扣除，被告二
      人並要伊先簽立一張空白本票作為抵押等語（見偵查卷第
      10頁）；惟證人丙○○於本院審理時結證稱：伊向華納公
      司借款時，係由被告乙○○及華納公司另一名職員負責辦
      理，當時只有與被告丁○○聊天，實際接洽簽本票，是與
      另一名職員，借錢的時候，被告丁○○並未在場等語（見
      本院95年3 月29日審判筆錄第6 頁、第7 頁）；又證人丙○○於偵查中供稱：伊曾於92年4 月向桃園縣桃園市○○
      路世貿大樓內之華納公司之乙○○借款85,000元，利息10
      天15,000元等語，實際拿70,000元等語（見偵查卷第60頁
      ），證人丙○○關於被告丁○○是否借錢予伊之陳述，與
      伊於警詢時所述顯不相符，惟與伊於偵查中之供述相符，
      而證人丙○○於警詢中之陳述，並無具有較可信之特別情
      況，是證人丙○○於警詢中之陳述，係屬被告以外之人於
      審判外之陳述，依刑事訴訟法第159 條第1 項、第159 條
      之2 之規定，無證據能力，自不得以證人丙○○上揭警詢
      中之陳述，為被告丁○○不利之認定。
    (四)被告丁○○雖於偵查中自白曾於華納公司任職（見偵查卷
      第96頁），惟被告丁○○嗣於本院審理時則否認上情，且
      證人丙○○向華納公司借款時，被害人甲○○並未在場親
      自見聞，自難執被害人甲○○於警詢及偵查中指述遭被告
      乙○○、丁○○恐嚇取財之情節，遽認被告丁○○係華納
      公司員工，且為參與貸放重利犯行予證人丙○○之共犯。
四、綜上所述，公訴人所舉上開事證，並無法證明被告丁○○與
    被告乙○○間，有何重利之犯意聯絡或行為分擔，而有合理
    之懷疑存在，自難資為不利被告丁○○之證據。此外，本院
    復查無其他積極證據足資證明被告丁○○確有公訴意旨所指
    之常業重利犯行，既不能證明被告丁○○犯罪，揆諸前揭規
    定及判例意旨，自應為被告丁○○無罪之諭知。
據上論斷，依刑事訴訟法第299 條第1 項前段、第301 條第1 項
，刑法第28條、第344 條、第41條第1 項前段，罰金罰鍰提高標
準條例第1 條前段、第2 條，判決如主文。
本案經檢察官林鈺雄到庭執行職務
中    華    民    國    95    年    6     月    6     日
                  刑事第四庭  審判長法  官  黃斯偉
                                    法  官  蘇昭蓉
                                    法  官  陳心婷
上正本證明與原本無異。
如不服本判決，應於判決送達後10日內向本院提出上訴狀（應附
繕本）。
                                    書記官  陳青瑜
中    華    民    國    95    年    6     月    12    日
附錄本件論罪科刑法條全文：
中華民國刑法第344條
(重利罪)
乘他人急迫、輕率或無經驗貸以金錢或其他物品，而取得與原本
顯不相當之重利者，處一年以下有期徒刑、拘役或科或併科一千
元以下罰金。


司法院資訊處製作；財團法人民間司法改革基金會備份。
